【裁判字號】    98,訴,340
【裁判日期】    990910
【裁判案由】    返還不當得利
【裁判全文】
臺灣苗栗地方法院民事判決               98年度訴字第340號
原      告   甲○○
訴訟代理人   楊佳勳律師
被告兼下一人
訴訟代理人   丙○○
被      告   丁○○
訴訟代理人   乙○○
上列當事人間請求返還不當得利事件，本院於民國99年8 月24日
言詞辯論終結，判決如下：
    主  文
原告之訴及假執行之聲請均駁回。
訴訟費用由原告負擔。
    事  實
一、原告起訴主張：兩造於民國92年7 月16日簽訂股權讓渡契約
    書（下稱讓渡契約），約定原告以新台幣（下同）600 萬元
    向被告購買渠等所有之中泰預拌混凝土股份有限公司（下稱
    中泰公司）股權。於兩造洽談股權讓渡事宜時，被告等向原
    告陳稱中泰公司尚積欠被告丁○○借款300 萬元未清償，且
    中泰公司股東已達成協議，願依各股東持股比例攤還該筆30
    0 萬借款。中泰公司股東黃國光、李清順則要求原告先代其
    等支付按持股比例應各攤還之30萬元，而原告方面按持股比
    例（即40％）應攤還之部分為120 萬元，故而兩造於讓渡契
    約中第2 條第2 款約定：「另第三人黃國光、李清順、及乙
    方中甲○○等三人，先前向甲方借款含利息共計180 萬元整
    並於此次付款之同時一併向甲方清償。」。嗣原告於92年7
    月31日交付面額380 萬元、受款人為丁○○支票1 紙予被告
    丁○○（其中200 萬元為股權讓渡金），該紙支票業如期兌
    現。後原告向訴外人黃國光、李清順請求返還原告各代墊之
    30萬元時遭拒，原告乃對渠等提起本院97年度苗簡字第522
    號、97年度苗簡字第62 1號請求清償債務訴訟，然因渠等於
    訴訟上均稱並無中泰公司股東按持股比例攤還公司積欠被告
    300 萬元債務之協議，原告給付予被告之30萬元，均與渠等
    無關等語，故致原告遭敗訴判決確定，顯然中泰公司股東間
    並無分攤300 萬元債務之協議存在。又被告丁○○於本院97
    年度苗簡字第621 號清償債務訴訟中已證稱僅曾借款300 萬
    元予張明文且已獲清償，並未向原告提及曾借予中泰公司30
    0 萬元並要求原告清償等情，足見中泰公司並無積欠被告30
    0 萬元之事。故被告編撰不實之300 萬元債權而收取原告交
    付面額380 萬元支票中之180 萬元，所受領之180 萬元顯無
    法律上之原因，致原告受有損害，自屬不當得利。爰依民法
    第179 條、第182 條規定，請求被告返還180 萬元等語。並
    聲明：(1)被告應連帶給付原告180 萬元，及自92年7 月31日
    起至清償日止，按年息5 ％計算之利息；(2)願供擔保，請准
    宣告假執行。
二、被告則抗辯：被告丁○○曾任職中泰公司監察人及董事長，
    任職期間公司透過伊調度資金，多數係由伊出資借予中泰公
    司，再向中泰公司請求償還代墊款。後因中泰公司虧損連連
    ，適逢原告有意接手，被告丁○○即委託其弟丙○○出面和
    原告協商股權讓渡事宜，協商期間被告曾告知原告中泰公司
    尚積欠被告相當數額金錢，經公司會計決算後得知欠款尚有
    300 萬元，結算期間亦會同原告參與，且原告於該期間擔任
    公司之監察人，對此債務豈能諉為不知。因被告丁○○表示
    股權讓渡條件必須包含原告概括承受中泰公司對伊之債務並
    負責清償，故原告乃提議由中泰公司股東按持股比例攤還此
    債務，事後並告知股東間已達成協議，兩造始簽訂讓渡契約
    ，並於第2 條第2 款約明由原告、黃國光、李清順清償應分
    擔之180 萬元債務。被告已按讓渡契約移轉股權完畢，現因
    原告與訴外人黃國光、李清順間公司股東內部之債務糾紛，
    即憤而請求被告返還中泰公司之借款，自無理由。原告所給
    付180 萬元確係中泰公司積欠被告丁○○之借款，被告受領
    絕無不當得利之情事。並聲明：(1)原告之訴及假執行之聲請
    均駁回。(2)如受不利之判決，願供擔保請准免為假執行。
    理  由
一、本院為行集中審理協同兩造協議並簡化爭點整理如下：
（一）不爭執事項：
     (1)兩造於92年7月16日簽訂股權讓渡契約書。
     (2)原告於92年7 月31日交付發票人邱秀鳳、面額380 萬元
        、受款人為丁○○之支票予被告丁○○，並已兌現。
    （3）92年7 月31日被告丁○○簽收前項支票之「交付期款
         明細」時，該明細上並無記載「李清順、黃國光各負
         擔30萬元整，由甲○○先行代付」字句。
（二）爭執事項：
      被告受領180萬元，是否無法律上原因？
二、爭點：被告受領180 萬元，是否無法律上原因？
（一）按主張不當得利請求權之原告，係因自己之行為致造成原
      由其掌控之財產發生主體變動，則因該財產變動本於無法
      律上原因之消極事實舉證困難所生之危險自應歸諸原告，
      始得謂平。是以原告對不當得利請求權之成立要件應負舉
      證責任，亦即原告必須證明其與被告間有給付之關係存在
      ，且被告因其給付而受有利益以及被告之受益為無法律上
      之原因，始能獲得勝訴之判決（最高法院77年度台上字第
      1756 號 、91年度台上字第1673號、94年度台上字第2065
      號判決意旨參照）。又不當得利所稱之「無法律上之原因
      」，係指欠缺給付目的而言。如給付係為一定目的而對他
      人之財產有所增益，此種給付目的通常係基於當事人間之
      合意，在客觀上即為給付行為之原因。是當事人間之給付
      若本於其等間之合意而為之，即難謂其給付為無法律上之
      原因。再主張不當得利請求權存在之當事人，對於不當得
      利請求權之成立要件應負舉證責任，即應證明他方係無法
      律上之原因而受利益，致其受有損害。如受利益人係因其
      「給付」而得利時，所謂無法律上之原因，即指其給付欠
      缺給付之目的，故主張該項不當得利請求權存在之當事人
      ，自應舉證證明其欠缺給付之目的，始符舉證責任分配之
      原則（最高法院98年度台上字第1913號、94年度台上字第
      542 號判決意旨足參）。依兩造讓渡契約第2 條第2 款之
      約定，原告交付面額380 萬元之支票予被告且已兌現，其
      中180 萬元係清償中泰公司對被告丁○○欠款之事實，為
      兩造所不爭執。是原告既主張被告受領該180 萬元係無法
      律上原因，揆諸前揭判決意旨，自應由原告就被告係無法
      律上之原因而受有利益，亦即原告給付180 萬元係欠缺給
      付目的乙節，負舉證證明之責。
（二）經查，原告就其交付180 萬元予被告丁○○之給付原因，
      一再主張係當初與被告等人洽談中泰公司股權讓渡事宜時
      ，被告丁○○告知中泰公司積欠伊300 萬元未清償，故兩
      造與中泰公司股東黃國光、李清順協議此筆債務由股東依
      持股比例攤還。故兩造簽訂之股權讓渡契約書第2 條第2
      項所載「第三人黃國光、李清順及甲○○先前向甲方借款
      （含利息）共計180 萬元」部分，即是中泰公司股東黃國
      光、李清順、原告及邱秀鳳、張桂芳、張智韋（三人為原
      告之配偶及子女，四人共持股40％）等人依持股比例應攤
      還債務之金額。原告本人有參與協議過程，亦同意按持股
      比例攤還該債務等語明確（卷第154 、155 頁）。被告則
      辯稱：經會計結算後，中泰公司欠被告丁○○300 萬元，
      原告遂提議由股東依持股比例攤還此300 萬元債務，並說
      會和小股東溝通，又其急於取得中泰公司經營權，所以願
      意先將黃國光、李清順應攤還的部分承擔下來而交付支票
      。其後並告知股東間已達成協議，因原告家人共占4 股、
      被告二人有4股 、李清順妻子及黃國光妻子各1 股（以妻
      子名義掛名股東），故300 萬元債務我們自行吸收120 萬
      元等語（卷第45、46、131 、132 、155 頁）。依兩造上
      開所述，已堪認定原告係基於所謂親身參與之股東協議及
      系爭讓渡契約約定而給付被告180 萬元，易言之，被告受
      領該180 萬元即係基於兩造間上開之合意，自非無法律上
      原因。縱訴外人黃國光、李清順否認中泰公司股東間有分
      攤債務之協議，亦僅生原告與中泰公司間如何請求代墊款
      之關係而已，並無礙於兩造所簽訂讓渡契約之效力，故被
      告受領系爭180 萬元，自依法有據。
（三）又原告復以本院前案被告即黃國光、李清順於原告起訴請
      求渠等清償代墊股東分攤額各30萬元之訴訟中否認中泰公
      司有積欠被告300 萬元，原告因而受敗訴判決為由，主張
      中泰公司並無積欠被告丁○○300 萬元，其受領180 萬元
      屬不當得利云云。然查，另案被告李清順於本院97年度苗
      簡字第522 號、98年度簡上字第12號清償債務訴訟中，另
      案被告黃國光於本院97年度苗簡字第621 號清償債務訴訟
      中，均係辯稱「其本人」並無向被告借款，且其等並無同
      意依持股比例分攤中泰公司之債務等語，但並未就中泰公
      司有無積欠被告丁○○借款300 萬元一事為陳述。且前開
      判決均係以原告無法證明黃國光、李清順有同意負擔中泰
      公司對被告丁○○300 萬元之債務並委請原告代償30萬元
      之事實為由，而為原告敗訴之判決，業經本院依職權調取
      上述卷宗查明無誤。故前訴訟原告受敗訴判決，顯與中泰
      公司究有無積欠被告丁○○300 萬元無涉，原告執上開敗
      訴確定判決據以主張中泰公司並無積欠被告丁○○債務云
      云，毫無論理法則，殊屬無據。
（四）再原告以被告丁○○前於本院97年度苗簡字第621 號清償
      債務訴訟中具結證稱：伊只有借過張明文300 萬元，在十
      多年前，且已清償，沒有跟甲○○說有借300 萬元給中泰
      公司，叫甲○○清償等語，主張中泰公司並無積欠被告丁
      ○○債務，被告等人編撰不實債權，收取180 萬元，自屬
      不當得利云云。被告則抗辯被告丁○○於作證當時年事已
      高，且事隔多年記憶力已模糊，又患有憂鬱症，長期服用
      安眠藥，故該次證詞反覆，答非所問，不能呈現事實。被
      告丁○○於任職中泰公司董事長期間負責資金之調度，多
      次匯款或提領現金存入中泰公司帳戶以供資金調度，當時
      借貸金額共達600 萬元，結算後積欠300 萬元，且借予張
      明文之金額亦不只300 萬元等語，並提出被告丁○○之台
      中商業銀行東勢分行存摺交易明細表、本院90年度票字第
      565 號民事裁定、台灣台中地方法院92年票字第8196號民
      事裁定等件為證（卷第48至51頁、第161 至164 頁）。再
      查，原告於本院97年度苗簡字第621 號、97年度苗簡字第
      522 號訴訟審理中，均一再自承被告丁○○借貸300 萬元
      予中泰公司一事已獲得黃國光、李清順之承認，且有96年
      12月7 日中泰公司股東會議紀錄可憑等語（見52 2號卷第
      44頁，621 號卷第40、78頁及促字卷證4 ）；再者，觀之
      上開中泰公司股東會議紀錄所示，原告係擔任監察人，於
      90年7 月23日至93年7 月22日期間，則為其妻邱秀鳳任監
      察人，亦有中泰公司變更登記表在卷可佐（見621 號卷第
      30、31頁），是原告夫妻自90年起即於中泰公司擔任要職
      ，對於中泰公司之財務盈虧、會計帳冊等重要事項自處於
      「可得查閱、知悉」之狀態，且衡諸常情及經驗法則，原
      告於92年7 月16日與被告簽訂讓渡契約承接中泰公司經營
      權前，勢必就公司負債情形、究有無積欠被告債務等要事
      詳為查證，確認無訛後，始簽訂系爭讓渡契約。故原告主
      張誤信被告杜撰債權而清償180 萬元云云，顯背離常情與
      經驗法則，實不足採。復參以被告丁○○提出附卷之銀行
      存摺交易明細表、民事裁定等件，內容之真正均為原告所
      不爭執，足證被告丁○○確實曾交付中泰公司多筆資金。
      況被告丁○○所辯其擔任董事長期間多次調度資金供中泰
      公司運用，公司對其負有債務乙節，亦符合一般法人經營
      模式之常態，是其上開多次借款予中泰公司運用之辯解，
      應屬真實。原告固不否認兩造間有資金往來，惟否認為借
      貸關係，即屬主張變態事實，自應由原告就資金往來為借
      貸原因以外之變態事實負舉證責任。至被告丁○○於本院
      97年度苗簡字第621 號審理時到庭作證，其於作證之初即
      表示患有憂鬱症，對於法官詢問其與中泰公司之關係等問
      題時，竟為「沒什麼知道中泰公司」、「沒有擔任過該公
      司董事長職務」等明顯違反事實之證述，並於作證過程中
      表示現在頭腦很暈及頭腦不清楚等語（該卷第56至58頁）
      ，堪認其該次證詞因精神狀況不佳致可性度極低。本院自
      不能無視前開事證、論理而僅憑其「（法官問：你有沒有
      跟甲○○說你有借300 萬元給中泰公司，叫甲○○還你？
      ）沒有」之證述，即遽認其對中泰公司之債權虛偽不實。
（五）綜上所述，原告既基於兩造簽訂之讓渡契約第2 條第2款
      約定而給付被告180 萬元，其給付行為之原因即為兩造之
      合意，則被告受領180 萬元自難謂無法律上原因。且原告
      迄未能就被告無法律上原因而受利益之不當得利請求權之
      成立要件舉證以實其說，徒空言主張系爭300 萬元債權虛
      偽不實，顯屬無據。從而，原告依不當得利之法律關係，
      請求被告返還180 萬元及利息，即無理由，應予駁回。
三、本件事證已臻明確，兩造其餘攻擊防禦方法及舉證，經核均
    與判決結果不生影響，爰無庸一一論述，附此敘明。
四、據上論結，原告之訴為無理由，依民事訴訟法第78條，判決
    如主文。
中    華    民    國    99    年    9     月    10    日
                  民事庭法  官  黃怡玲
以上正本係照原本作成。
如對本判決不服，須於判決送達後20日內向本院提出上訴狀（須
附繕本）。
                        書記官 孫銘宏
中    華    民    國    99    年    9     月    13    日

司法院資訊處製作；財團法人民間司法改革基金會備份。
